【裁判字號】    99,交聲,1206
【裁判日期】    990726
【裁判案由】    違反道路交通管理處罰條例聲明異議
【裁判全文】
臺灣臺北地方法院交通事件裁定        99年度交聲字第1206號
原處分機關  交通部公路總局臺北區監理所
受處分人    甲○○
上列受處分人因違反道路交通管理處罰條例案件，對於交通部公
路總局臺北區監理所所為之處分（原處分案號：北監自裁字第裁
40-C00000000號），聲明異議，本院裁定如下：
    主  文
原處分關於罰鍰部分撤銷。
其餘聲明異議駁回。
    理  由
一、按汽車駕駛人駕駛汽車，經測試檢定發覺有酒精濃度超過規
    定標準之情形者，處新臺幣（下同）一萬五千元以上六萬元
    以下罰鍰，並當場移置保管該汽車及吊扣其駕駛執照一年，
    及接受道路交通安全講習，道路交通管理處罰條例第三十五
    條第一項第一款、第二十四條第一項第二款分別定有明文。
    易言之，就汽車駕駛人酒精濃度超過規定標準之同一事實，
    採取科處罰鍰、移置保管汽車、吊扣駕駛執照一年及接受道
    路交通安全講習四種行政罰併罰之立法，參諸立法理由所示
    ，係用以遏阻系爭違反行政義務之行為，以求維護交通秩序
    、確保交通安全。又一行為同時違犯刑法上及行政法上作為
    或不作為義務之規定，處分機關及普通法院，固得各就系爭
    行為是否違反行政法上及刑法上作為或不作為義務，逕自調
    查、認定事實。然於二者就同一行為均認應施以行政罰及刑
    罰時，基於一事不二罰原則，應依刑事法律處罰之。此觀諸
    行政罰法第二十六條第一項前段規定：「行為同時觸犯刑事
    法律及違反行政法上義務規定者，依刑事法律處罰之」自明
    。
二、本件受處分人即異議人甲○○於九十九年三月十九日晚上七
    時十八分許，駕駛車號9E-8287 號自用小客車，行經臺北縣
    深坑鄉○○街一一○號前時，擦撞停放路旁之車號0511-PP
    號自用小客車，經臺北縣政府警察局新店分局員警謝家銘到
    場處理，並以酒精濃度測定器對受處分人實施酒測，測得其
    呼氣所含酒精濃度達每公升零點五三毫克，超過道路交通安
    全規則第一百十四條第二款規定「吐氣所含酒精濃度超過每
    公升零點二五毫克」，員警以受處分人有違反道路交通管理
    處罰條例第三十五條第一項第一款之行為，當場掣單舉發，
    原處分機關乃依道路交通管理處罰條例第三十五條第一項第
    一款、第二十四條第一項第二款及違反道路交通管理事件統
    一裁罰基準表之規定，於九十九年六月二十四日以北監自裁
    字第裁40-C00000000號裁決書裁處受處分人應繳罰鍰三萬四
    千五百元，吊扣駕駛執照十二個月，並應參加道路交通安全
    講習，受處分人於收受該裁決書後於期限內提出聲明異議各
    情，有台北縣政府警察局北縣警交大字第C00000000號舉發
    違反道路交通管理事件通知單、酒測值表、交通部公路總局
    臺北區監理所北監自裁字第裁40-C00000000號違反道路交通
    管理事件裁決書、聲明異議狀、送達證書在卷可稽（本院卷
    第四頁至第六頁、第八頁）。
三、聲明異議意旨略以：「…在下千不應該萬不應該因一時疏忽
    酒後開車，業已被判緩起訴一年確定，並須向國庫繳款和上
    六小時交通安全課（在下原本就不常喝酒，現已痛改前非滴
    酒不沾），不料之後又接到台北區監理所接受再次懲罰…據
    一罪不兩罰…裁定在下除了接受起訴書所規定各項懲罰之外
    ，不用再接受其他之懲罰…再次懇求庭上…在下家居台北縣
    深坑鄉交通不便。大孫子就讀陽明山文化大學，二孫子就讀
    北投國立藝術大學，多年來二個孫子都是由在下開車送到捷
    運站轉車或是直接送到學校，要不然就是他們坐深坑的最早
    的班車也無法準時到校…懇求庭上讓在下能繼續幫助他們，
    以期他們順利大學畢業…」等語，請求撤銷原處分。
四、經查：
  (一)受處分人於九十九年三月十九日晚上七時十八分許，駕駛車
    號9E-8287 號自用小客車，行經臺北縣深坑鄉○○街一一○
    號前時，擦撞停放路旁之車號0511-PP 號自用小客車，經臺
    北縣政府警察局新店分局員警謝家銘到場處理，並以酒精濃
    度測定器對受處分人實施酒測，測得其呼氣所含酒精濃度達
    每公升零點五三毫克，員警除當場掣單舉發受處分人違反道
    路交通管理處罰條例第三十五條第一項第一款之交通違規外
    ，並移送臺灣臺北地方法院檢察署檢察官偵辦，此酒後駕車
    之違規行為，因同時觸犯刑法第一百八十五條之三之公共危
    險罪，經臺灣臺北地方法院檢察署檢察官於九十九年四月十
    九日以九十九年度偵家第八五七五號緩起訴處分，命受處分
    人應於該案緩起訴處分確定後三個月期間內向國庫支付新臺
    幣二萬元，並應於本案緩起訴處分確定後十個月期間內參加
    六小時交通安全講習，緩起訴期間為一年，緩起訴處分並於
    九十九年五月三日確定，緩起訴期間為九十九年五月三日至
    一○○年五月二日等情，為受處分人所不爭，且有臺北縣政
    府警察局北縣警交大字第C00000000 號舉發違反道路交通管
    理事件通知單、臺灣臺北地方法院檢察署檢察官九十九年度
    偵字第八五七五號緩起訴處分書及臺灣高等法院被告前案紀
    錄表在卷足憑（本院卷第八頁、第十四頁、第二十三頁）。
  (二)按九十四年二月五日公布，九十五年二月五日施行之行政罰
    法第二十六條規定，「一行為同時觸犯刑事法律及違反行政
    法上義務規定者，依刑事法律處罰之。但其行為應處以其他
    種類行政罰或得沒入之物而未經法院宣告沒收者，亦得裁處
    之。前項行為如經不起訴處分或為無罪、免訴、不受理、不
    付審理之裁判確定者，得依違反行政法上義務規定裁處之。
    」即所謂一事不二罰原則，探究其立法目的，無非以一行為
    同時觸犯刑事法律及違反行政法上義務規定時，由於刑罰與
    行政罰同屬不法行為之制裁，而刑罰之懲罰作用較強，依刑
    事法律處罰即足資警惕，實無一事二罰再處行政罰之必要，
    但罰鍰以外之沒入或其他種類行政罰，因兼具維護公共秩序
    之作用，為達行政目的，行政機關仍得併予裁處。故汽車駕
    駛人酒後駕車時，如同時觸犯刑法第一百八十五條之三之公
    共危險罪者，道路交通主管機關除依上開行政罰法第二十六
    條第一項但書規定，處以其他種類行政罰外，關於行政罰鍰
    部分，即應依行政罰法第二十六條、道路交通管理處罰條例
    第十條等規定移送地方法院檢察署處理，其後非有行政罰法
    第二十六條第二項所定不起訴等事由，不得裁處行為人罰鍰
    。而上開行政罰法第二十六條第二項雖以應受行政罰之行為
    如經不起訴處分或為無罪、免訴、不受理、不付審理之裁判
    確定者，始得另為裁決處罰，未明文包括緩起訴處分在內，
    但考其緩起訴處分之性質，實屬於附條件之便宜不起訴處分
    ，而於緩起訴之條件成就後，始發生如同確定不起訴處分之
    禁止再訴效力，故於緩起訴之猶豫期間屆滿，復未經撤銷緩
    起訴時，緩起訴即發生如同確定之不起訴處分之效力，此時
    ，行為人即已終局的不受刑事法之訴追，該緩起訴處分即具
    實質之禁止再訴之確定力，原處分機關於此時再為裁決，行
    為人無同時遭到行政處罰及刑事訴追之危險，因此，解釋上
    行政罰法第二十六條第二項之規定應包括條件成就之緩起訴
    處分之情形在內，因此酒後駕車同時觸犯公共危險犯行，行
    為人雖經緩起訴處分，然於緩起訴處分條件成就前，行為人
    隨時有受撤銷緩起訴再受刑事追訴之風險，行政機關自不得
    就同一事由裁處行為人罰鍰處分，以免行為人受有一事二罰
    之危險。是類此之案件行政機關不得對同一行為再課以行政
    罰鍰（臺灣高等法院暨所屬法院九十六年法律座談會刑事類
    提案第三十六號決議審查意見及研究結果參照）。至於沒入
    或其他種類行政罰，因兼具維護公共秩序之作用，其內容具
    有特殊性，與行政目的之達成密切攸關，行政機關自仍得併
    予裁處，又此所稱「其他種類行政罰」，係指違反行政法上
    之義務應受「裁罰性」之「不利處分」而言，依行政罰法第
    二條規定，應包括行政上限制或禁止效力之吊扣證照及強制
    施以道路交通安全講習等處分在內。
  (三)從而，本件原處分裁處受處分人吊扣駕駛執照十二個月，並
    應參加道路交通安全講習等處分，因屬「其他種類行政罰」
    ，依首揭行政罰法第二十六條之規定，本不受檢察官關於刑
    事罰之處置結果所拘束，原處分機關得另行裁罰。受處分人
    就此部分聲明異議，自無理由。至於原處分關於罰鍰三萬四
    千五百元部分，是否因受處分人所受緩起訴處分屬於行政罰
    法第二十六條第二項所指「不起訴處分」而得另依違反行政
    法上義務規定裁處？茲詳述如下：
  (1)按觸犯刑事法律之犯罪行為，除得經檢察官之起訴，並由法
    院審理後，為有罪科刑、無罪、免訴、不受理、不付審理之
    裁判外，如檢察官認該行為所涉為死刑、無期徒刑或最輕本
    刑三年以上有期徒刑以外之罪，於參酌刑法第五十七條所列
    事項及公共利益之維護，認以緩起訴為適當者，得定一年以
    上三年以下之緩起訴期間為緩起訴處分，並同時命被告為一
    定之金錢給付，刑事訴訟法第二百五十三條之一、之二分別
    定有明文可參。是檢察官緩起訴處分所命金錢之給付，係附
    隨於緩起訴處分之負擔，性質上並非刑罰，核與前開行政罰
    法第二十六條第一項前段所指「刑事處罰」之要件不合。因
    此，本件受處分之人自不得徒以其已履行該緩起訴處分所命
    之金錢給付二萬元為由，主張就同一行為免受行政罰，先予
    辨明。
  (2)其次，行政罰法第二十六條第二項所指「不起訴處分確定」
    者，於緩起訴處分之情況而言，縱緩起訴處分已經臺灣高等
    法院檢察署處分駁回再議確定在案，然而，檢察官為緩起訴
    處分者，於緩起訴處分所定之猶豫期間內，檢察官仍可對被
    告持續觀察，若被告於期間內故意更犯有期徒刑以上之罪經
    檢察官提起公訴、或於緩起訴前因故意犯他罪而於緩起訴期
    間內受有期徒刑以上之刑之宣告、或違背刑事訴訟法第二百
    五十三條之二第一項各款之應遵守或履行事項之情形時，得
    依職權或依告訴人之聲請，將緩起訴處分撤銷，並依法再行
    追訴處分，法院亦得依審理結果，為有罪科刑之裁判，此觀
    諸刑事訴訟法第二百五十三條之三規定甚明。亦即，於緩起
    訴處分之猶豫期間內，刑事訴追程序尚未終局確定，此與不
    起訴處分確定後，刑事訴追程序即告終結，檢察官原則上不
    得就同一行為再行起訴之法律效果迥異。是以，緩起訴處分
    縱因再議駁回確定，但緩起訴處分期間尚未屆滿之前，自不
    得認為已有不起訴處分之法律效果。經查，本件受處分人依
    臺灣臺北地方法院檢察署檢察官九十九年度偵字第八五七五
    號緩起訴處分所定緩起訴期間為一年，應至一○○年五月二
    日始屆滿，業如前述，故於此期間內，受處分人仍有因刑事
    訴訟法第二百五十三條之三第一項各款規定，經檢察官撤銷
    緩起訴處分繼續偵查或起訴，而受刑事處罰之可能，此時行
    政機關若逕處以行政裁罰，毋寧將使受處分人有可能同時遭
    受行政處罰之罰鍰處分及刑事處罰中罰金刑或易科罰金之刑
    罰，顯違行政罰法所接櫫「一事不二罰」之精神。從而，本
    院認為，由行政罰法第二十六條第二項規定之立法意旨觀察
    ，在一行為同時觸犯刑事法律及違反行政法上義務規定，而
    行為人已據檢察官為緩起訴處分之情形，應待緩起訴處分期
    間屆滿且未經撤銷，始生該法條所指「不起訴處分確定」之
    法律效果，此時行政機關始得另依違反行政法上義務規定，
    逕為行政裁罰。從而，本案受處分人之緩起訴處分期間既迄
    一○○年五月二日始屆滿，於此之前，刑事追訴程序尚未終
    局終結確定，則原處分機關於九十九年六月二十四日裁處受
    處分人罰鍰三萬四千五百元，核與首揭行政罰法第二十六條
    第一項前段、第二項之規定有違，難認妥適。
五、綜合上述，原處分裁處罰鍰三萬四千五百元之部分，與行政
    罰法第二十六條第一項前段、第二項規定不符，因有可議，
    應予撤銷，此部分俟上開緩起訴處分期間屆滿而受處分人確
    定不受刑事追訴、處罰後，再由行政機關另為適法之處分，
    本院不自為裁定。至於原處分其餘關於其他種類行政罰部分
    ，則不受影響，核無不合，應予維持。爰分別裁定如主文所
    示。
六、據上論斷，應依道路交通案件處理辦法第十九條、第二十條
    前段，裁定如主文。
中    華    民    國    99    年    7     月    26    日
                  交通法庭  法  官   林婷立
以上正本證明與原本無異。
如不服本裁定，應於裁定送達後5日內向本院提出抗告狀。
                            書記官   王祥鑫
中    華    民    國    99    年    7     月    26    日

司法院資訊處製作；財團法人民間司法改革基金會備份。
